最高法院刑事判決　　　　　　九十六年度台上字第五二六九號
上　訴　人　甲○○
選任辯護人　林春榮律師
　　　　　　宋永祥律師
上　訴　人　乙○○
　　　　　　丙○○
上 列一 人
選任辯護人　陳忠儀律師
上　訴　人　丁○○　男民國43年2月8日生
上列上訴人等因違反政府採購法案件，不服台灣高等法院台中分
院中華民國九十五年十一月二十一日第二審更審判決（九十四年
度上更(一)字第一六六號，起訴案號：台灣南投地方法院檢察署九
十一年度偵字第四二二五號，九十二年度偵字第二六三號），提
起上訴，本院判決如下：
    主  文
原判決關於甲○○、乙○○、丙○○部分撤銷，發回台灣高等法
院台中分院。
其他上訴駁回。
    理  由
甲、撤銷（即甲○○、乙○○、丙○○）部分：
本件原判決撤銷第一審關於甲○○、乙○○、丙○○就南投縣魚
池鄉公所辦理「危樓拆除工程第四期」、「鄉立圖書館拆除工程
」、「人乘寺文殊院拆除工程」招標違反政府採購法部分，諭知
甲○○、乙○○、丙○○均無罪之判決，變更檢察官起訴書所引
應適用之法條，改判論處上訴人甲○○共同連續意圖影響決標價
格及獲取不當利益，而以協議之合意，使廠商不為價格之競爭罪
刑，及論處乙○○、丙○○共同意圖影響決標價格及獲取不當利
益，而以協議之合意，使廠商不為價格之競爭罪刑，固非無見。
惟查：一、刑事訴訟法第九十五條第一款規定「訊問被告應先告
知犯罪嫌疑及所犯所有罪名。罪名經告知後，認為應變更者，應
再告知。」，乃被告在刑事訴訟程序上應受告知之權利，為憲法
第八條第一項正當法律程序保障內容之一，旨在使被告能充分行
使防禦權，以維審判程序之公平。其所謂「犯罪嫌疑及所犯所有
罪名」，除起訴書所記載之犯罪事實及所犯法條外，自包含依刑
事訴訟法第三百條規定變更起訴法條後之新罪名。法院就此變更
之罪名，應於其認為有變更之情形時，隨時、但至遲於審判期日
前踐行上開告知之程序，使被告知悉而充分行使其防禦權，始能
避免突襲性裁判，而確保其權益。本件上訴人甲○○、乙○○、
丙○○被訴違反政府採購法案件，檢察官起訴書認係犯（修正前
）政府採購法第八十七條第三項前段之以詐術使開標發生不正確
結果之罪嫌，原審撤銷第一審諭知各該上訴人等無罪之判決，並
變更檢察官起訴書所引應適用之法條，改依同法第八十七條第四
項論以上述之合意使廠商不為價格之競爭罪，而依原審審判筆錄
之記載，原審民國九十五年二月二十一日上午及同年十一月七日
上午審判期日，對於上開變更起訴法條之同一性事實，固已踐行
調查辯論程序，但係對上開上訴人等「告知其犯罪之嫌疑及所犯
罪名（詳如起訴書及原審判決書所載）」及「告知其犯罪之嫌疑
及所犯罪名（詳如起訴書）」（見原審更(一)卷一第九八頁、卷二
第一二四頁），顯未就變更後之新罪名踐行告知，依上揭說明，
其訴訟程序自難謂無瑕疵。二、「被告以外之人於審判外之言詞
或書面陳述，除法律有規定外，不得作為證據。」九十二年二月
六日修正公布，同年九月一日施行之刑事訴訟法第一百五十九條
第一項定有明文。又「法院就被告本人之案件調查共同被告時，
該共同被告準用有關證人之規定。」同法第二百八十七條之二亦
有明定，共同被告甲○○就上訴人即同案被告乙○○、丙○○本
人涉案事項部分，本質上仍屬各該上訴人即被告以外之人，法院
就被告本人之案件調查共同被告時，自應依前揭規定，踐行人證
之調查詰問程序，不得逕以其共同被告不利於己之供述，採為他
共同被告即上訴人斷罪之依據。原審審理時已在修正刑事訴訟法
公布施行之後，原判決理由壹、第三項及第五項引用共同被告甲
○○在調查站偵訊時所為不利於己之供述，併執為認定甲○○取
得其餘被告不為價格競爭合意之依據，但未依規定踐行前揭人證
之調查詰問程序，復未敘明就乙○○、丙○○被告本人被訴之案
件，甲○○於審判外之陳述如何合於傳聞法則之例外而得採為證
據之理由，自難謂無調查職責未盡及採證認事上之違誤。三、原
判決依前開三項工程第二次招標時，參與比價之雄勁工程股份有
限公司（下稱雄勁公司）、晶園營造有限公司（下稱晶園公司）
、榮利營造有限公司（下稱榮利公司）向魚池鄉公所購買工程圖
說之九張收據號碼，雄勁公司依序為一一七七、一一七四、一一
七一號，晶園公司依序為一一七五、一一七八、一一七二號，榮
利公司依序為一一七九、一一七三、一一七六號，各家均不連號
，而全部九張穿插排列結果，又屬連號，認應係同時由一人購買
，否則不致如此巧合，以印證各該標單全數均為甲○○一人所領
取之事實（見原判決第八、九頁）。然證人黃育成於原審證稱：
「（辯護人問：你在寄送標單之前，裡面的資料有哪些？）發標
的簽呈後面就有附。要看才知道。」、「（續問：是否如偵四二
二五號卷一０一頁所示？審判長並當庭提示）跟投標通知單一樣
，甲標封、乙標封、工程圖說、還有標單封、其他不記得了。」
云云（見原審更(一)卷一第一０二頁），如果無訛，各該工程圖說
似為該鄉公所寄送之標單內所附資料，是否由甲○○一人同時購
買，即非無疑。實情如何？原審未再詳查釐清，其為上述之認定
，自嫌速斷。四、政府採購法第八十七條第四項之罪，係以「意
圖影響決標價格或獲取不法利益，而以契約、協議或其他方式之
合意，使廠商不為投標或不為價格之競爭」者為構成要件（政府
採購法於九十一年二月六日修正公布施行，同年二月九日生效，
修正後第八十七條第四項規定之構成要件、法定刑，均與修正前
相同），自須有以契約、協議或其他方式之合意，藉以達成促使
廠商不為投標或不為價格之競爭之結果，始得以成立。若行為人
僅係單純借用他人名義或證件參與投標行為，則出借名義或證件
之廠商，本身既無參與投標或競價之意思，行為人自無促使廠商
不為投標或不為價格之競爭之決意，此與政府採購法第八十七條
第四項規定之構成要件即不相侔。原判決既對於甲○○在調查站
供稱：「雄勁與榮利之押標金由我提供」、「我在第一次比價時
，因與興來（即興來營造有限公司，下稱興來公司）標單連號，
遭取消資格，第二次係我將雄勁、榮利及晶園之資料提供予鄉公
所」、「前述三項工程事實上係由我主導，條件是完工後所賺取
之利潤再分配予雄勁，我另請榮利、晶園幫忙陪標未支付代價」
云云，俱採為論證依據，並認定第一次投標之興來公司投標資料
，係由甲○○委請不知名之人士所書寫，及第二次投標之標單全
數為甲○○所領取各等情（見原判決第六、九頁），則興來、榮
利、晶園公司是否均係甲○○所借牌陪標，其等負責人即上訴人
乙○○、丙○○等如何係本有參與投標或競價之意思，而由甲○
○促使其等不為投標或不為價格之競爭？而乙○○、丙○○又係
對何家本有參與投標或競價意思之廠商，以合意促成其不為投標
或價格之競爭？攸關甲○○、乙○○、丙○○等罪責之認定，原
審未加審認明白，遽為論科，自嫌理由欠備。五、甲○○另被訴
於南投縣仁愛鄉公所「九二一震災仁愛鄉危險建築物拆除工程」
，涉犯政府採購法第八十七條第六項、第四項之意圖獲取不當利
益，而以協議使廠商不為價格之競爭未遂罪嫌部分（檢察官起訴
書認此部分與前揭部分犯意各別，應分論併罰），業經第一審判
決無罪，並經原審判決駁回檢察官之上訴確定，本院前次發回判
決主文所指「原判決關於甲○○等就南投縣魚池鄉公所辦理『危
樓拆除工程第四期』、『鄉立圖書館拆除工程』、『人乘寺文殊
院拆除工程』招標違反政府採購法」部分，及理由所載一併發回
之「原判決理由貳、三不另為無罪之諭知（即日月潭教師會館拆
除工程）」部分，亦不包括前開仁愛鄉之拆除工程部分，原判決
仍於理由貳、第一項將之列為更審之審判範圍（見原判決第十三
、十四頁），併嫌疏誤。以上或為上訴意旨所指摘，或為本院得
依職權調查之事項，應認原判決關於甲○○、乙○○、丙○○部
分仍有撤銷發回更審之原因。原判決關於不另諭知甲○○、乙○
○、丙○○無罪部分，既經檢察官起訴書指明與前開論罪部分有
裁判上一罪關係，依審判不可分原則，應一併撤銷發回，附予說
明。
乙、駁回（即丁○○）部分：
查第三審上訴書狀，應敘述上訴之理由，其未敘述者，得於提起
上訴後十日內補提理由書於原審法院；其已逾上述期間，而於第
三審法院未判決前仍未提出上訴理由書狀者，第三審法院應以判
決駁回之。刑事訴訟法第三百八十二條第一項、第三百九十五條
後段規定甚明。本件上訴人丁○○因違反政府採購法案件，不服
原審判決，於九十五年十二月六日提起上訴，並未敘述理由，迄
今逾期已久，於本院未判決前仍未提出，依上開規定其上訴自非
合法，應予駁回。
據上論結，應依刑事訴訟法第三百九十七條、第四百零一條、第
三百九十五條後段，判決如主文。
中　　華　　民　　國　九十六　年　　十　　月　　四　　日
                      最高法院刑事第六庭
                          審判長法官  呂　潮　澤
                                法官  吳　昆　仁
                                法官  孫　增　同
                                法官  吳　　　燦
                                法官  李　英　勇
      本件正本證明與原本無異
                                      書  記  官
中　　華　　民　　國　九十六　年　　十　　月  　八　  日
                                                      Ｅ
